【裁判字號】    99,上訴,939
【裁判日期】    990720
【裁判案由】    殺人未遂等
【裁判全文】
臺灣高等法院刑事判決                 99年度上訴字第939號
上  訴  人  臺灣桃園地方法院檢察署檢察官
上  訴  人
即  被  告  甲○○
指定辯護人  本院公設辯護人王永炫
上  訴  人
即  被  告  丙○○
選任辯護人  徐立信律師
被      告  乙○○
上列上訴人等因被告等殺人未遂案件，不服臺灣桃園地方法院98
年度訴字第698號，中華民國98年12月31日第一審判決（ 起訴案
號：臺灣桃園地方法院檢察署98年度偵字第9849號），提起上訴
，本院判決如下：
    主  文
原判決關於甲○○、丙○○共同殺人部分及執行刑、乙○○傷害
部分撤銷。
甲○○、丙○○共同傷害人之身體，甲○○處有期徒刑壹年月
；丙○○處有期徒刑壹年。
乙○○被訴殺人未遂部分公訴不受理。
    事  實
一、甲○○及同居女友丙○○與丁○○及戊○○係相識多年之朋
    友，常在一起飲酒聊天。民國98年5月4日晚上，甲○○及其
    弟乙○○（已死亡）及丙○○三人在桃園縣大溪鎮○○路
    109 巷32號家中飲酒，甲○○、丙○○二人談及曾於酒後遭
    丁○○及戊○○毆打之事，心生怨恨，甲○○及乙○○遂提
    議前往尋仇，甲○○並暗自攜帶水果刀一把（非屬槍砲彈藥
    刀械管制條例所定管制刀械），甲○○、乙○○及丙○○即
    基於共同傷害之犯意聯絡，於98年5月5日凌晨零時許，一同
    前往丁○○位於桃園縣大溪鎮○○路24之3號3樓之住處。因
    丙○○指示錯誤，甲○○等三人先上至該棟大樓4樓，經該
    住戶王清榮指引，而回返3樓找到丁○○房間，由乙○○踹
    開丁○○位於3樓之住宅房門後，三人強行進入屋內（無故
    侵入住宅部分，均判決有罪確定），乙○○即徒手毆打熟睡
    中之丁○○，丁○○為保護身旁已懷有身孕之女友戊○○，
    而以其身體抱住戊○○，乙○○仍繼續毆打丁○○及用腳壓
    住丁○○之頭部，俟乙○○毆打完畢並放開丁○○後，甲○○復上前徒手毆打丁○○，惟甲○○因力氣不及丁○○，在
    扭打過程中遭丁○○推倒在地。丙○○見甲○○與丁○○拉
    扯扭打並遭推倒在地，即在旁大聲喝「給他死、給他死（
    台語）」等語。甲○○竟取出預藏之水果刀，朝丁○○胸部
    猛刺一刀，致丁○○因而受有胸壁穿刺傷、右側氣血胸併休
    克及橫隔膜撕裂傷、肝臟撕裂傷及腎臟撕裂傷等傷害等傷害
    。三人行兇後隨即逃離現場，甲○○並將水果刀交予丙○○
    隨手丟棄在桃園縣大溪鎮○○路24號1樓空地。戊○○發現
    丁○○身上大量失血，即至4樓王清榮租屋處借用電話求救
    ，將倒臥血泊中之丁○○送往醫院急救始倖免於死。嗣於98
    年5月5日凌晨3時許，甲○○及丙○○在桃園縣大溪鎮○○
    路263號前，為警查獲，並循線扣得水果刀一把。
二、案經丁○○告訴及桃園縣政府警察局大溪分局報請臺灣桃園
    地方法院檢察署檢察官偵查起訴。
    理  由
壹、被告甲○○、丙○○部分：
一、按被告以外之人於偵查中向檢察官所為之陳述，除顯有不可
    信之情況外，得為證據，刑事訴訟法第159條之1第2項定有
    明文。經查，被告甲○○、丙○○及乙○○於偵查之證述對
    其他被告而言，與告訴人丁○○、證人戊○○、王清榮於偵
    查中所為之證述固屬傳聞證據，惟渠等之陳述，並無「顯有
    不可信之情況」存在，應認有證據能力。
二、上開事實，業據被告甲○○、丙○○於偵查、原審及本院坦
    承不諱。並據證人即告訴人丁○○、證人戊○○於偵查中對
    被告二人與乙○○侵入其住宅後，由乙○○與被告甲○○毆
    打並刺殺證人丁○○，被告丙○○則在一旁吆喝助勢之過程
    ，分別於偵查及本院證述綦詳（偵卷第89至91頁、第87至88
    頁、本院卷第173、174頁），證人王清榮於偵查中對被告二
    人與乙○○曾向其詢問告訴人丁○○房間位置，及其後戊○○向其借用電話呼叫救護車將丁○○送醫治療等情，亦證述
    明確（見偵卷第106至107頁），且被告甲○○、丙○○於偵
    查及原審羈押調查、準備程序及審理時分別以被告身分及於
    偵查中暨原審審理時經轉換為證人身分具結後，對渠等有於
    上開時、地為報復丁○○而前往其住處，強行進入其住處，
    而後被告甲○○有毆打並持刀刺傷丁○○等情節（偵卷第70
    頁，第110至113頁、第34至36頁、第63至64頁、第128至132
    頁，原審98年度聲羈字第306號卷第13至14頁反面、第16至
    17頁，本院卷第35頁、第64頁、第187頁、第217頁、第29至
    31頁、第65頁、第119至133頁、第218頁）、乙○○於偵查
    及原審審理時經具結後，對其等深夜至丁○○住處之目的係
    為尋仇，進入丁○○住處，與甲○○除毆打丁○○外，甲○○亦有持刀刺傷丁○○等情（偵卷第69頁、第121至122頁，
    原審卷第138頁），均陳述明確。而丁○○因此受有胸壁穿
    刺傷、右側氣血胸併休克、橫隔膜撕裂傷、肝臟撕裂傷及腎
    臟撕裂傷之傷害等情，復有長庚紀念醫院診斷證明書與98
    年6月16日（九八）長庚院法字第0525號函、病危通知單、
    傷勢照片及現場照片及長庚紀念醫院99年4月26日（九九）
    長庚院字第0301號函及病歷表在卷可憑（偵卷第46頁、第95
    頁、第140頁、第96頁、第48至80頁、本院卷二）。
三、被告甲○○辯稱：扣案之水果刀為伊在丁○○住處3樓廚房
    取得並帶至案發地點，而非伊所預藏云云。惟查甲○○於警
    詢時先供稱：我在離開4樓時好像是樓梯口順手拿了一把水
    果刀云云（偵卷第12頁），於偵查及審判中則改稱：3樓的
    廚房拿的云云（偵卷第70頁、第111頁，本院卷第35頁、第
    64頁、第189頁），其供述明顯不一，已難採信。且依丁○○及戊○○於偵查中經隔離訊問後則一致證稱：扣案水果刀
    不是我家裏的刀，我家3、4樓梯口也不可能有這把水果刀等
    語（見偵卷第90頁、第88頁）、王清榮於偵查中亦證稱：該
    水果刀不可能在我們3、4樓樓梯間等語（見偵卷第107頁）
    。另依被告丙○○於偵查中證稱：我們從4樓下來3樓，甲○○都沒有離開，也沒有到3樓廚房等語（見偵卷第132頁），
    及於原審審理時證謂：為我從在甲○○的家中一直到在丁○○家看到甲○○拿刀子的這段期間，都沒有看到甲○○有拿
    刀子的動作，而我從頭到尾都在他身邊等語（原審卷第127
    頁），堪認扣案之水果刀應係被告甲○○自其住處攜帶而出
    ，是被告甲○○所辯，要無足採。
四、按刑法殺人未遂罪與傷害罪之區別，視加害人有無殺意為斷
    ，不能僅以被害人所受之傷害程度，資為認定有無殺意之唯
    一標準，應綜合主、客觀各種情節以茲判斷。而殺人犯意之
    存否，固為行為人內在主觀之意思，且不易為他人所知悉，
    惟仍須以積極之證據證明，不得以推測或擬制之方法，以為
    裁判之基礎。經查，本件告訴人丁○○遭被告甲○○持刀刺
    殺一刀，參酌其受傷之部位為胸壁穿刺傷、右側氣血胸併休
    克及橫隔膜撕裂傷、肝臟撕裂傷及腎臟撕裂傷等處，長庚紀
    念醫院當時已就丁○○所受傷勢，發出之病危通知書，及依
    該院於98年6月16日以（九八）長庚院法字第0525號函說明
    二略以：就告訴人丁○○當時所受傷勢，曾開立病危通知單
    予家屬，後經緊急手術治療，病況穩定，但因後續合併肺部
    感，若治療成效不佳，有危及生命可能等情觀之，足見被告
    甲○○確係持刀朝告訴人丁○○胸部位置刺殺，且力道甚猛
    。然被告甲○○、丙○○與告訴人丁○○、證人戊○○於案
    發前並無仇恨，業據證人丙○○、甲○○於原審審理時證述
    明確（原審卷第122頁、第183頁）。丁○○於本院審理中並
    證謂：與甲○○認識20年，普通時喝酒大家會互相罵來罵去
    ，並無深仇大恨，這件事情發生前，曾因大家在一起喝酒，
    甲○○正在生氣時，伊老婆（指戊○○）跟他說話，他把戊○○推倒逢3針，伊氣起來有打甲○○，但隔1天，彼此就和
    好了等語。並表示：甲○○刺伊一刀，是因酒後出手比較沒
    有分寸，所受的傷已康復了，本件如和解，就不再追究刑事
    責任云云（本院審判筆錄）。而被告甲○○、丙○○亦同意
    對告訴人負賠償責任，並當庭成立民事和解。被告甲○○於
    本院審理中亦稱：與丁○○認識20多年，平常常喝酒，會聊
    彼此工作的事情，沒有什麼大衝突；丙○○則供以：與丁○○是做粗工認識的，忘記認識多久各等語。據此，堪認被告
    2 人與告訴人是多年舊識，彼此常聚集飲酒作樂，酒後亦常
    有打罵情形，但未有大衝突或仇恨等情，以其彼此間之交情
    及互動關係，難謂被告甲○○、丙○○或乙○○會因之前曾
    於飲酒中發生之摩擦，及至現場時，因甲○○與告訴人扭打
    ，甲○○力氣不及告訴人，即有致告訴人於死之殺人犯意。
    雖告訴人被刺一刀，傷勢嚴重，然此應係甲○○出手沒有分
    寸，不能僅憑告訴人受傷之情形，即認被告有殺人之犯意。
    而甲○○當時所說「我今日要你這一條命」，及丙○○在旁
    吆喝「給他死」、「給他死」等情。應係雙方扭打時之情緒
    用語，並非真有致對方於死之殺人犯意，併予敘明。
五、查被告丙○○與甲○○、乙○○一同動身前往告訴人丁○○
    住處，由乙○○及甲○○出手毆打丁○○，甲○○並持水果
    刀刺丁○○一刀，丙○○於甲○○下手毆打丁○○時，在一
    旁吆喝「給他死、給他死（台語）」，是丙○○在一邊吆喝
    助勢，給予甲○○精神上之助力，雖未下手實行傷害行為，
    惟其三人具有共同傷害之犯意聯絡，均應負傷害之共同正犯
    罪責。本件被告甲○○、丙○○共同傷害之犯行事證明確，
    堪以認定。
六、核被告甲○○、丙○○所為，均係犯刑法第277條第1項之普
    通傷害罪。公訴人認被告之行為係成立刑法第271條第2項、
    第1項之殺人未遂罪嫌，尚有未洽，惟起訴之基本社會事實
    同一，爰依法變更起訴法條。被告甲○○、丙○○與乙○○
    間，有犯意之聯絡及行為之分擔，均為共同正犯。
七、原審對被告甲○○、丙○○2人論罪科刑，固非無見。惟被
    告等2人應係基於普通傷害之犯意而毆打並刺告訴人1刀，所
    為應成立普通傷害罪，原判決論以殺未遂罪，尚有未合，檢
    察官上訴認被告等2人應與乙○○均為殺人未遂之共同正犯
    ，固非有理由，惟被告2人上訴否認有殺人犯意，尚非全無
    理由，自應由本院將原判決關於被告甲○○、丙○○殺人部
    分及執行刑撤銷改判。爰審酌被告甲○○、丙○○僅因細故
    ，即萌生傷害之犯意，兼衡告訴人所受傷害之程度甚重，被
    告甲○○、丙○○犯後坦承全部犯行，並與告訴人達成民事
    和解，告訴人於本院並表示不予追究，兼衡其2人犯罪之手
    段、素行及與告訴人之關係等一切情狀，分別量處如主文所
    示之刑。至被告甲○○行兇所用之水果刀，因被告甲○○否
    認為其所有，且無證據足認為其所有，又非違禁物，爰不予
    宣告沒收。
貳、乙○○部分：
    公訴意旨認被告乙○○有前開共同殺害丁○○未遂之行為，
    犯有刑法之殺人未遂罪嫌（原審依傷害罪論處，檢察官上訴
    認應成立殺人未遂罪）。惟按被告死亡者應諭知不受理之判
    決，刑事訴訟法第303條第5款定有明文。本件被告乙○○於
    99年4月30日死亡，有臺灣桃園地方法院檢察署相驗屍體證
    明書在卷可稽（本院卷第134頁），依上開規定，自應將原
    判決關於乙○○傷害部分撤銷，而為不受理之諭知，此部分
    爰不經言詞辯論為之。
據上論斷，應依刑事訴訟法第369條第1項前段、第364條、第299
條第1項前段、第300條、第303條第5款、第307條，刑法第28條
、第277條第1項，刑法施行法第1條之1第1項、第2項前段，判決
如主文。
本案經檢察官林秀濤到庭執行職務
中    華    民    國    99    年    7     月    20    日
                  刑事第十二庭  審判長法  官  蔡永昌
                                      法  官  吳啟民
                                      法  官  蔡國在
以上正本證明與原本無異。
檢察官如不服本判決，應於收受送達後10日內向本院提出上訴書
狀，其未敘述上訴之理由者並得於提起上訴後10日內向本院補提
理由書（均須按他造當事人之人數附繕本）「切勿逕送上級法院
」。
被告不得上訴。
                                      書記官  顧哲瑜
中    華    民    國    99    年    7     月    20    日
附錄：本案論罪科刑法條全文
刑法第277條第1項
傷害人之身體或健康者，處三年以下有期徒刑、拘役或一千元以
下罰金。

司法院資訊處製作；財團法人民間司法改革基金會備份。
